臺灣臺南地方法院民事判決
110年度訴字第393號
原      告  台新國際商業銀行股份有限公司

法定代理人  尚瑞強  
訴訟代理人  謝智翔  
            蘇炳璁  
被      告  財政部國有財產署南區分署即唐仁宇之遺產管理人

法定代理人  黃莉莉   
訴訟代理人  吳凡恩  
            黃耀光  
被      告  蔡佳惠  
訴訟代理人  葉進祥律師
上列當事人間請求塗銷所有權移轉登記等事件，經本院於民國11
0年9月14日言詞辯論終結，判決如下：
    主    　文
原告之訴駁回。
訴訟費用新臺幣17,830元由原告負擔。
    事實及理由
一、按確認法律關係之訴，非原告有即受確認判決之法律上利益
    者，不得提起之，民事訴訟法第247條第1項前段定有明文；
    而所謂即受確認判決之法律上利益，係指法律關係之存否不
    明確，原告主觀上認其在法律上之地位有不安之狀態存在，
    且此種不安之狀態，能以確認判決將之除去者而言（最高法
    院52年臺上字第1240號判例意旨參照）。查本件原告主張其
    為訴外人唐仁宇之債權人，唐仁宇於民國108年12月11日與
    被告蔡佳惠簽訂買賣契約將其所有之如附表所示不動產（下
    合稱系爭不動產）以買賣為原因，辦理所有權移轉登記予被
    告蔡佳惠（下稱系爭移轉行為），然唐仁宇生前與被告蔡佳
    惠為男女朋友關係，又唐仁宇過世後，其繼承人全數拋棄繼
    承，顯見唐仁宇生前恐已負債大於資產，故為避免系爭不動
    產遭各債權銀行強制執行，系爭移轉行為應係基於通謀虛偽
    意思表示所作成等語，為被告所否認，而該移轉行為是否存
    在即處於不明確之狀態，影響原告債權實現之可能，已使原
    告在法律上之地位發生不安之危險，而此一法律上之不安危
    險狀態，得以本件確認判決將之除去，揆諸前揭法條規定及
    判例意旨，原告本件請求確認系爭買賣之債權行為及移轉所
    有權之物權行為不存在，係有確認利益，先予敘明。
二、原告起訴主張：
㈠、先位聲明之主張：
　⒈債務人唐仁宇於107年10月22日向原告申請帳號000000000000
    0000之信用貸款，作為消費借貸使用，自109年3月21日起即
    未依約如期繳款，至110年3月5日止，共積欠新臺幣（下同
    ）1,694,970元（内含本金1,643,424元、利息48,896元、違
    約金4,740元）。另本件原告業已聲請對被告財政部國有財
    產署南區分署即唐仁宇之遺產管理人請求給付上開債務，然
    尚未取得確定判決證明。詎唐仁宇竟於109年3月21日開始逾
    期清償欠款後，遂與被告蔡佳惠基於通謀虛偽之意思表示為
    系爭移轉行為。唐仁宇於移轉系爭不動產後，旋即於109年3
    月14日過世，後無法依約繳款。唐仁宇與被告蔡佳惠為系爭
    移轉行為時，唐仁宇雖並未逾期繳款，但從原告所提出證物
    -信用借據中顯而得知，唐仁宇是以借新還舊方式，清償先
    前早已存在的中國信託銀行信用貸款及國泰銀行信用貸款，
    即有資金需求。
  ⒉唐仁宇生前與被告蔡佳惠為男女朋友關係，又唐仁宇過世後
    ，其繼承人全數拋棄繼承。顯見唐仁宇於生前恐已負債大於
    資產，可見系爭買賣及移轉行為實係為避免系爭不動產遭各
    債權銀行強制執行而為之脫產行為，應屬通謀虛偽意思表示
    ，依民法第87條第1項之規定，系爭買賣及移轉行為應屬無
    效，系爭移轉行為，自失依據，而被告財政部國有財產署南
    區分署即唐仁宇之遺產管理人既有怠於行使請求塗銷該登記
    之情事，原告爰依民法第242條之規定，代位請求被告蔡佳
    惠塗銷系爭不動產所有權移轉登記。
㈡、備位聲明之主張：
　  縱鈞院認定原告先位之訴為無理由，則另依唐仁宇於負債期
    間曾求助於其家人，故被告蔡佳惠對於唐仁宇之財務狀況顯
    應知情（其家人皆拋棄繼承）。而移轉所有權之後，唐仁宇
    仍居住於該系爭不動產內，實有違一般交易之慣例，以及所
    有權移轉之時點係發生於唐仁宇債務逾期、履行困難之後，
    益見行為之時，唐仁宇確係明知有損害於原告之權利，仍故
    為該脫產行為，而被告蔡佳惠亦知其情事，是依民法第244
    條第2項、第4項規定，原告自得依法行使撤銷權，並請求鈞
    院命受益人即被告蔡佳惠就系爭不動產之所有權移轉登記予
    以塗銷，並回復登記為被告唐仁宇之遺產管理人名下所有等
    語。
㈢、聲明（見本院卷第111頁）：
①、先位聲明：
  ⒈確認被告財政部國有財產署南區分署即唐仁宇之遺產管理人
    與被告蔡佳惠間就如附表所示不動產，於108年12月1日訂立
    之買賣契約關係不存在。
  ⒉被告蔡佳惠應就前項不動產於108年12月11日以買賣為原因所
    為之所有權移轉登記予以塗銷。
  ⒊訴訟費用由被告蔡佳惠、被告財政部國有財產署南區分署即
    唐仁宇之遺產管理人於管理遺產範圍內連帶負擔。
②、備位聲明：
  ⒈唐仁宇與被告蔡佳惠間就上揭所示之不動產，於108年12月1
    日以買賣為原因所為債權行為，及於108年12月11日所為所
    有權移轉登記之物權行為，均應予撤銷。
  ⒉被告蔡佳惠應將前項不動產於108年12月11日，以買賣為原因
    所為之所有權移轉登記予以塗銷，並回復登記為唐仁宇名下
    所有。
  ⒊訴訟費用由被告蔡佳惠、被告財政部國有財產署南區分署即
    唐仁宇之遺產管理人於管理遺產範圍内連帶負擔。
三、被告蔡佳惠答辯略以：
㈠、先位聲明部分之答辯：
①、原告主張債務人唐仁宇與被告蔡佳惠就系爭不動產所為之買
    賣係基於通謀虛偽意思表示云云，被告蔡佳惠否認之。依法
    自應先由原告就唐仁宇與被告蔡佳惠間之買賣係屬通謀虛偽
    意思表示之事實，負舉證之責任。
②、被告蔡佳惠與唐仁宇原係男女朋友關係，系爭不動產原為唐
    仁宇所有，於「108年12月1日」即出售予被告蔡佳惠，雙方
    並約定所有買賣之相關費用，如代書費、房屋契稅、規費等
    ，以及以系爭不動產設定抵押權予訴外人國泰世華商業銀行
    股份有限公司之貸款費用（下稱系爭國泰世華銀行貸款）皆
    由被告蔡佳惠出資及承受，系爭不動產遂於「108年12月11
    日」移轉登記給被告蔡佳惠。故被告蔡佳惠即自108年12月1
    7日起，負擔繳納系爭國泰世華銀行貸款本息，被告蔡佳惠
    分別於108年12月16日、109年1月15日、109年2月14日各存
    入3萬元至唐仁宇名下國泰世華銀行0000000000000000000號
    帳戶内（下稱系爭國泰世華銀行貸款扣款帳戶），另於109
    年3月16日存入5,908元、3,197元、13,770元、6,885元至國
    泰世華銀行0000000000000000、0000000000000000、000000
    0000000000、0000000000000000號帳戶，以繳納系爭國泰世
    華銀行貸款本息。被告蔡佳惠復於109年4月間向訴外人新光
    銀行貸款500萬元，將其中的489萬0,173元，用以清償系爭
    國泰世華銀行之貸款，以履行當時雙方之買賣約定。被告蔡
    佳惠上開出資買賣之行為，堪認被告蔡佳惠與唐仁宇間確有
    成立買賣系爭不動產之真意。
③、又原告起訴主張唐仁宇於109年3月21日開始逾期清償欠款後
    ，與被告蔡佳惠通謀虛偽意思表示，於108年12月11日，將
    其所有之系爭不動產以買賣為原因，辦理系爭移轉行為後，
    旋即於109年3月14日過世且無法依約繳款云云，然查，照常
    理，唐仁宇如何能於「109年3月21日」開始逾期清償欠款後
    ，再事先與被告蔡佳惠於「108年12月11日」即通謀虛偽將
    其所有之系爭不動產以買賣為原因辦理所有權移轉登記？顯
    見原告之主張有顛倒時序之情形，極不合理。且原告主張唐
    仁宇於109年3月14日過世後始無法依約繳款，顯見唐仁宇於
    生前均按時繳納向原告貸款之本息，繳息一切正常，並無拖
    欠繳款之情形，而唐仁宇為52年9月17日生，於109年3月14
    日過世時尚為57歲之壯年階段，其過世甚為突然，一般人如
    何可能事先預知其將於斯時遽逝？既然無法事先預料自身將
    於109年3月14日猝死，如何能事先與被告蔡佳惠通謀虛偽意
    思表示？足徵原告前開主張，顯與常情不符，顯屬無稽。
④、況原告亦欠缺民法第242條規定之代位要件，自不得代位被告
    財政部國有財產署南區分署即債務人唐仁宇之遺產管理人行
    使任何權利。查原告110年4月9日民事聲請狀雖陳稱懷疑唐
    仁宇之親友已領走唐仁宇之勞工退休金云云，然據鈞院函詢
    ，勞動部勞工保險局110年4月19日保退四字第11013069850
    號函覆表示：「查唐仁宇及其遺屬迄110年4月16日止並『無』
    領取新制勞工退休金（勞退個人專戶）之記錄。」，顯見原
    告之臆測並非正確，且唐仁宇之前將系爭不動產於108年12
    月11日移轉登記給被告蔡佳惠之時，唐仁宇亦無「無資力」
    或「資力不足清償債務」之情形，從而，原告是否具備代位
    權之要件，顯非無疑，故原告自不得代位被告財政部國有財
    產署南區分署即唐仁宇之遺產管理人行使任何權利。
㈡、備位聲明部分之答辯：
    原告主張依民法第244條第2項之規定提起本件備位訴訟云云
    ，是則原告應先就其並未遲逾民法第245條所定之除斥期間
    及唐仁宇處分系爭不動產時，有使原告債權受有損害而不能
    完全受清償之證明，然原告對此均無舉證。又原告主張唐仁
    宇於負債期間曾求助其家人，故被告蔡佳惠對於唐仁宇之財
    務狀況顯應知悉（原告以唐仁宇之繼承人均拋棄繼承為據）
    云云，被告蔡佳惠否認之，亦應由原告先負舉證之責。況唐
    仁宇雖有為系爭移轉行為，然其亦同時減少消極財產（即系
    爭國泰世華銀行貸款），則系爭移轉行為對於唐仁宇之資力
    顯無影響，原告主張民法第244條第1項或第2項，均顯無理
    由等語。
㈢、聲明（見本院卷第142頁）：
①、原告之訴駁回。
②、訴訟費用由原告負擔。
四、被告財政部國有財產署南區分署即唐仁宇之遺產管理人經合
    法通知均未於言詞辯論期日到場，惟曾具狀表示：因無法認
    定唐仁宇當時之真意，故本件參與訴訟進行答辯有所困難，
    請鈞院依法辦理即可等語（見本院卷第235頁）。
五、本院得心證之理由：
㈠、先位聲明部分：
①、按當事人主張有利於己之事實者，就其事實有舉證之責任，
    民事訴訟法第277條定有明文；惟如一造對其主張之事實已
    有相當之證明，相對人欲否認其主張，即不得不更舉反證，
    以證明其抗辯事實之真正（最高法院19年上字第2345號判例
    意旨參照）。本件原告主張系爭買賣登記之債權及物權移轉
    行為係被告蔡佳惠與唐仁宇間之通謀虛偽意思表示所為，先
    位聲明請求確認系爭買賣之債權及物權移轉行為不存在，為
    被告所否認，揆諸上開說明，原告自應就唐仁宇及被告蔡佳
    惠間就系爭不動產所為之系爭買賣債權及物權移轉行為係通
    謀虛偽意思表示乙節，負舉證之責。
②、經查，原告就其先位主張，迄至本案言詞辯論終結前，僅能
    以唐仁宇及被告蔡佳惠前為男女朋友關係，移轉系爭不動產
    後，唐仁宇仍居住其中，且唐仁宇過世後其繼承人全部拋棄
    繼承等節，以之推測唐仁宇於生前恐已負債大於資產，故唐
    仁宇及被告蔡佳惠所為之系爭買賣，應非屬單純之買賣交易
    ，而係為避免系爭不動產遭各債權銀行強制執行云云，然並
    未提出積極證據以實其說，故原告此等主張乃片面臆測之詞
    ，尚難逕採。而被告蔡佳惠則就系爭不動產之買賣契約關係
    ，由其繳納代書費、建物契稅、規費等費用，以及由其支付
    系爭不動產之抵押債務亦即系爭國泰世華銀行貸款，並分別
    於108年12月16日、109年1月15日、109年2月14日各存入3萬
    元至系爭國泰世華銀行貸款扣款帳戶內，另於109年3月16日
    存入5,908元、3,197元、13,770元、6,885元至國泰世華銀
    行0000000000000000、0000000000000000、00000000000000
    00、0000000000000000號帳戶，以繳納系爭國泰世華銀行貸
    款本息；復於109年4月間向訴外人新光銀行貸款500萬元，
    將其中之489萬0,173元，用以清償系爭國泰世華銀行之貸款
    等節，業提出地政士辦理各項案件費用明細表、以被告蔡佳
    惠為匯款人之國泰世華銀行匯出匯款憑證、印花稅大額憑證
    應納稅額繳款書、國泰世華銀行客戶交易明細表3紙、存款
    憑證4紙、被告蔡佳惠之新光銀行存摺、新光銀行國內匯款
    申請書等件附卷為證（見本院卷第151至171頁），足證被告
    蔡佳惠所辯並非子虛。又被告蔡佳惠與唐仁宇基於買賣契約
    關係，而於108年12月11日為系爭移轉登記，亦有臺南市東
    南地政事務所110年3月23日東南地所登字第1100026487號函
    所附之系爭不動產登記收件相關資料在卷可稽（見本院卷第
    91至106頁），基上，堪認被告所辯，洵屬採取。
③、綜上所述，原告主張被告蔡佳惠與唐仁宇間就系爭不動產之
    買賣債權契約及所有權移轉之物權行為係屬通謀虛偽意思表
    示乙節，原告未能盡舉證之責任。從而，原告先位聲明請求
    確認被告蔡佳惠與唐仁宇間就系爭不動產之系爭買賣債權行
    為及移轉所有權之物權行為不存在以及代位被告財政部國有
    財產署南區分署即唐仁宇之遺產管理人請求被告蔡佳惠就前
    項不動產於108年12月11日以買賣為原因，所為之所有權移
    轉登記予以塗銷，為無理由，應予駁回。
㈡、備位聲明部分：
①、又按債務人所為之有償行為，於行為時明知有損害於債權人
    之權利者，以受益人於受益時亦知其情事者為限，債權人得
    聲請法院撤銷之；債權人依上開規定聲請法院撤銷時，得並
    聲請命受益人或轉得人回復原狀，但轉得人於轉得時不知有
    撤銷原因者，不在此限，民法第244條第2項、第4項定有明
    文。債權人依民法第244條規定，撤銷債務人所為之有償或
    無償行為者，須具備下列之條件：⑴為債務人所為之法律行
    為，⑵其法律行為有害於債權人，⑶其法律行為係以財產權為
    目的，⑷如為有償之法律行為，債務人於行為時，明知其行
    為有害於債權人，受益人於受益時，亦明知其事情（最高法
    院42年台上字第323號判例意旨參照）；而當事人主張有利
    於己之事實者，就其事實有舉證之責任，民事訴訟法第277
    條前段定有明文，故主張前開撤銷訴權之當事人即原告，自
    應就該撤銷權發生所須具備之要件事實即被告於系爭移轉行
    為發生時均明知此一行為將有害及原告之債權，負舉證之責
    任。
②、經查，原告就被告蔡佳惠於為系爭買賣契約及所有權移轉之
    物權行為時，是否明知此行為將有害及原告之債權此一要件
    ，僅能空言主張唐仁宇及被告蔡佳惠間為男女朋友關係，唐
    仁宇於負債期間曾求助家人云云，為臆測之詞，並僅提出系
    爭不動產之登記謄本及異動索引為據（見本院卷第25至39頁
    ），觀之上開證據，實無從證明被告蔡佳惠是否明知乙節，
    故原告之主張，缺乏具體事證相佐。衡諸現今社會，財產獨
    立、各自管理之情況日益增多，私人財務、負債狀況等，縱
    親如夫妻、子女，亦非必然可獲知對方全部之財務狀況，況
    原告並未證明被告蔡佳惠與唐仁宇間有同居「共財」之情事
    ，故僅為男女朋友關係，被告蔡佳惠亦不必然等同知悉唐仁
    宇對外之債務情形，是則尚難僅憑原告前開所述即認被告蔡
    佳惠明知乙節，原告對此撤銷權之要件未能善盡舉證之責任
    。從而，原告備位聲明請求依民法第244條第2項、第4項規
    定撤銷系爭買賣契約及所有權移轉之物權行為，及請求被告
    蔡佳惠塗銷系爭房地之所有權移轉登記，亦無理由。
六、綜上所述，原告先位聲明請求確認系爭買賣之債權契約及物
    權移轉行為不存在，復依民法第242條代位被告財政部國有
    財產署南區分署即唐仁宇之遺產管理人行使第767條第1項前
    段之權利，請求被告蔡佳惠塗銷系爭房地之所有權移轉登記
    ，為無理由，應予駁回；又原告備位聲明請求依民法第244
    條第2項及第4項規定，請求撤銷就系爭不動產所為之債權行
    為（買賣）及物權行為（所有權移轉登記），並請求被告蔡
    佳惠塗銷所有權移轉登記，亦為無理由，應予駁回。
七、本件事證已臻明確，兩造其餘之攻擊防禦方法及舉證，經本
    院審酌後，認均不足以影響本判決之結果，毋庸一一論列，
    併此敘明。
八、訴訟費用負擔之依據：民事訴訟法第78條、第87條第1項。
中　　華　　民　　國　　110 　年　　9 　　月　　30　　日
                  民事第五庭  法  官　吳金芳
以上正本證明與原本無異。
如不服本判決，應於判決送達後20日內，向本院提出上訴狀並表
明上訴理由（須附繕本），如於本判決宣示後送達前提起上訴者
，應於判決送達後20日內補提上訴理由書（須附繕本）。如委任
律師提起上訴者，應一併繳納上訴審裁判費。
中　　華　　民　　國　　110 　年　　9 　　月　　30　　日
                              書記官  李崇文
附表：    編號 種類 地號/建號及門牌號碼 權利範圍  1 土地 臺南市○○區○○段0000地號 93/10000  2 建物 臺南市○○區○○段0000○0000○號，即門牌號碼臺南市○○區○○里0鄰○○○○街00號15樓之2 各為應有部分：1/1、1/32